臺灣板橋地方法院刑事判決　　　　　　　96年度易字第1093號
公　訴　人　臺灣板橋地方法院檢察署檢察官
被　　　告　甲○○
選任辯護人　陳振東律師
　　　　　　陳淑茹律師
上列被告因業務侵占案件，經檢察官提起公訴（96年度偵字第21
64號），本院判決如下：
    主  文
甲○○連續意圖為自己不法之所有，而侵占對於業務上所持有之
物，處有期徒刑壹年貳月；減為有期徒刑柒月。
    事  實
一、緣甲○○原為任職於詩芙儂國際企業有限公司（以下簡稱詩
    芙儂公司）之美容師，自民國（下同）83年10月29日起，派
    駐在臺北縣新店市○○路○ 段188 號之「惠康名品服飾行」
    （以下簡稱惠康服飾店）內，擔任詩芙儂公司在該店所設專
    櫃之美容師，負責保管、銷售詩芙儂公司之產品並向顧客收
    取銷售款項等業務，並按日提供銷售日報表予店家，再定期
    將所收取之現金貨款交付惠康名品服飾店，如顧客以信用卡
    簽帳方式購買商品，則透過該店家之刷卡機簽帳消費，另須
    製作銷貨日報表，每2 日繳回詩芙儂公司，並自行負責年終
    存貨盤點工作，詎竟意圖為自己不法所有，並基於侵占其業
    務上所持有之物之概括犯意，自91年初之後某時起（起訴書
    誤載為自不詳時間起）至95年2 月19日止，在上開惠康服飾
    店內，連續將其業務上所持有如附件一所示商品（總價值達
    新臺幣1,610,890 元），變易持有為所有，而侵占入己，迨
    95年2 月19日，詩芙儂公司組長郭麗華會同甲○○盤點清查
    後，始發現上情，惟甲○○於該次盤查後，復承前同一業務
    侵占之概括犯意，自95年2 月20日起至95年3 月15日止，在
    上開惠康服飾店內，連續將其業務上所持有如附件二所示商
    品（總價值達新臺幣249, 735元），變易持有為所有，而侵
    占入己，嗣因甲○○自95年3 月16日起，即未至其所負責之
    上開專櫃上班，迄95年3 月18日，詩芙儂公司業務襄理戊○○會同組長郭麗華赴該專櫃盤點清查後，再發現上情。
二、案經詩芙儂公司訴請臺灣板橋地方法院檢察署檢察官偵查起
    訴。
    理  由
壹、程序部分：
  (一)被告暨其選任辯護人於本院準備程序中，雖主張起訴書證據
    欄編號九之產品分倉現有庫存表（即臺灣板橋地方法院檢察
    署95年度他字第2842號偵查卷第33頁以下）、同欄編號十之
    惠康轉退貨單（同上偵查卷第55頁），係審判外之文書，均
    無證據能力云云（參見本院96年5 月28日準備程序筆錄第3
    頁），惟該等文書均係詩芙儂公司人員於其業務上及通常業
    務過程中所須製作之紀錄文書、證明文書，業據告訴代理人
    戊○○陳明在卷，本院復核又無何等事證足以顯示該等文書
    有何違法製作之情事，被告暨其選任辯護人復未具體指明該
    等文書究有何顯不可信之情況，爰依刑事訴訟法第159 條之
    4 第2 款規定，認均具有證據能力。
  (二)本件被告甲○○之供述及被告甲○○外之人於審判外之陳述
    暨相關筆錄、書證（以下所引據者），檢察官、被告及其選
    任辯護人均未於本案言詞辯論終結前聲明異議，本院審酌該
    等陳述、筆錄、書證作成時之情況，亦無何等違背刑事訴訟
    程序或顯不可信之情形，倘以之作為本案認定犯罪事實之基
    礎，尚屬適當，爰依刑事訴訟法第156 條第1 項、第159 條
    之5 等規定，認均具有證據能力。
貳、實體部分：
一、訊據被告甲○○矢口否認有何業務侵占犯行，惟並未提出何
    等具體答辯，而其選任辯護人則為其辯稱：公訴意旨並未指
    明被告究於何時、何地、以何方式侵占商品，雖嗣經告訴人
    詩芙儂公司人員清點結果，發現上開商品短少，然其短少原
    因可能有多端，非必即為被告侵占所致，尚難遽認被告成立
    業務侵占罪責云云。
二、惟查：
  (一)上揭事實，業據告訴人詩芙儂公司代表人丁○○具狀指陳在
    卷，並經告訴代理人即詩芙儂公司業務襄理戊○○於偵查中
    及本院審理時指（證）述綦詳，並有96年2 月19日惠康盤點
    明細表（即庫存表）影本1 份、95年3 月18日惠康轉退貨單
    影本1 份、被告甲○○於95年3 月6 日所書立切結書影本1
    紙、勞工保險被保險人投保資料影本1 份、勞工保險退保申
    請表影本1 份、詩芙儂公司產品分倉現有庫存表（95年2 月
    22 日 列印）影本1 份、詩芙儂公司調整單（95年2 月20日
    列印）影本1 份、詩芙儂公司調整單（95年4 月2 日列印）
    影本1 份、95年2 月19日至撤櫃盤虧明細量手稿影本1 份、
    告訴人詩芙儂公司組長郭麗華於96年7 月1 日出具之陳述書
    影本1 紙、94年10月25日庫存表影本1 份、94年11月25日庫
    存表影本1 份、94年12月25日庫存表影本1 份、95年1 月25
    日庫存表影本1 份附卷可稽，堪信告訴人公司代表人暨告訴
    代理人指（證）述之情節，確與事實相符。至公訴意旨雖認
    被告係自不詳時間起開始其業務侵占行為云云，惟本案發生
    之前，告訴人詩芙儂公司曾於91年初派員前往惠康服飾店盤
    檢，斯時發現被告所負責之上開專櫃，除有部分商品因放置
    於倉庫內導致漏盤外，僅有金額約2 至3 萬元盤虧商品，其
    後被告亦已補足該等盤虧等情，業經告訴人詩芙儂公司組長
    郭麗華以文書陳明在卷，並有上開陳述書影本1 紙在卷可查
    ，足見被告所負責上開專櫃之庫存商品及銷售情形，於本案
    發生前之91年初，即已由告訴人公司派員盤點確認無訛，自
    斯時起，始有發生上揭侵占行為之可能，公訴意旨就此部分
    稍有誤會，本院爰認定被告犯罪時間之起點係93年初之後某
    時；又被告於上揭期間內，尚須按日或按月製作日報表、庫
    存表等資料，且須每隔2 日郵寄日報表回告訴人詩芙儂公司
    備核等節，固據證人戊○○於本院審理時證述綦詳，惟依本
    院目前所查得之積極事證，僅得被告犯罪時間係自93年初之
    後某時起至96年3 月15日止，而被告又矢口否認犯行，則上
    揭期間內所製作之日報表、庫存表等資料，究係何日之日報
    表、庫存表或其上之何項記載內容有登載不實之情事，均無
    從憑以認定，況本件除告訴人詩芙儂公司所提出之上開卷附
    庫存表外，其餘案發期間之日報表、庫存表等文件，均已逾
    保期限而無留存一節，復據告訴人詩芙儂公司代表人丁○○
    具狀陳明在卷，參諸本件公訴人亦未就此等行使業務上登載
    不實文書之部分提起公訴，本院爰不予認定此部分犯罪事實
    ，亦不認定上開卷附之94年10月25日庫存表、94年11月25日
    庫存表、94年12月25日庫存表、95年1 月25日庫存表係被告
    於業務上登載不實之文書，附此敘明。
  (二)被告選任辯護人雖為上開辯解，惟本案發生前，告訴人詩芙
    儂公司曾於91年初派員前往惠康服飾店盤檢確認被告所負責
    上開專櫃之庫存商品及銷售情形等節，已如上述；次告訴人
    詩芙儂公司迄95年2 月19日派員會同被告盤點清查上開專櫃
    之際，發現該專櫃商品實際庫存量明顯與被告先前逐月填製
    呈報之庫存表記載內容不符，且出現重大差距等節，業據告
    訴代理人戊○○指訴綦詳，並有上開96年2 月19日惠康盤點
    明細表（即庫存表）、詩芙儂公司調整單（95年2 月20日列
    印）、94年10月25日庫存表、94年11月25日庫存表、94 年
    12月25日庫存表、95年1 月25日庫存表影本各1 份在卷足憑
    ，堪認本件迄95年2 月19日止，被告所負責之上開專櫃確有
    發生實際商品庫存量嚴重短缺情形；又告訴人詩芙儂公司於
    95年3 月16日被告未至上開專櫃工作後，復於95年3 月18日
    ，派遣該公司業務襄理戊○○會同組長郭麗華至該專櫃盤點
    清查，竟發現該專櫃仍有持續發生實際商品庫存量嚴重短缺
    之情形等節，亦據告訴代理人戊○○指訴明確，且有上開95
    年3 月18日惠康轉退貨單、詩芙儂公司調整單（95年4 月2
    日列印）影本各1 份在卷足憑；據此，被告空言否認業務侵
    占犯行，暨其選任辯謢人指摘上開專櫃商品短少原因可能有
    多端非必即為被告侵占所致云云，均不足採信。
  (三)綜上所述，本案此部分事證已臻明確，被告犯行洵堪認定。
三、查被告行為後，刑法業於94年2 月2 日修正公布，並自95年
    7 月1 日起生效施行，其第2 條第1 項明定行為後法律有變
    更者，適用行為時之法律，但行為後之法律有利於行為人者
    ，適用最有利於行為人者，是針對刑法修正變更之部分，自
    應就有利或不利於被告之一切相關情狀，綜理全部結果而為
    比較，以定其應適用之法律，且一經定其應適用之法律後，
    即需整體適用之，除法有明文外，不得任意割裂適用；次本
    院綜理被告所涉上揭犯行之一切相關情形，認倘適用行為時
    即修正前刑法之相關規定處斷，對其較為有利，是依刑法第
    2 條第1 項前段規定，自應適用修正前刑法規定處斷（本件
    涉及刑法修正之法律變更部分，乃第33條第5 款之法定刑罰
    金最低額、第56條之連續犯等事項，而修正後刑法之法定刑
    罰金最低額較諸修正前刑法為高，且修正後刑法業已刪除連
    續犯之規定，倘遇有此情形，即需併合處罰，此等結果顯然
    較不利於被告，據此，自應認其應適用之法律為修正前刑法
    ，且須整體適用修正前刑法）。核被告所為，係犯刑法第33
    6 條第2 項之業務侵占罪，其先後多次犯行，時間緊接，犯
    罪構成要件相同，所犯罪名又屬同一，顯係基於概括犯意反
    覆而為，為連續犯，應依修正前刑法第56條規定論以1 罪並
    加重其刑。爰審酌被告恣意侵占其對務上所持有之商品，非
    但破壞其與雇主間之信賴關係，亦使其雇主無端蒙受諸多損
    失，且危及一般正常交易秩序，此外，復參酌其素行狀況（
    無前科，有臺灣高等法院被告前案紀錄表1 份附卷足參）及
    其犯罪之手段、犯罪後猶飾詞狡辯態度不佳等一切情狀，量
    處如主文所示之刑，以資懲儆。末查被告犯罪後，中華民國
    九十六年罪犯減刑條例業已制定，經總統於96年7 月4 日公
    布，並自同年月16日起生效施行，核本件犯罪時間，係在96
    年4 月24日以前，合於該條例所定之減刑條件，且無該條例
    第3 條所列之情形，爰依該條例第2 條第1 項第3 款規定減
    其宣告刑二分之一，用啟自新。
四、公訴意旨另以：(一)被告於94年7 月25日，在上開專櫃出售商
    品予顧客乙○○時，收取全部之貨款後即以無現貨為由，未
    將價值34,800元之商品交付乙○○，亦未將此事告知告訴人
    詩芙儂公司，因而將乙○○交付之款項侵占入己；(二)被告於
    94年8 、9 月間，在上開專櫃出售商品予顧客張碧芬、林杏
    苑時，雖收取全部之貨款，但以無現貨為由，未將價值分別
    為9, 000元、11,300元之商品交付予張碧芬、林杏苑，且未
    將此一事項告知告訴人詩芙儂公司，因而侵占張碧芬、林杏
    苑所交付之該等款項；(三)被告於94年10月18日，向詩芙儂公
    司陳報銷售價值60,000元之不詳商品（致上開專櫃所登錄之
    存貨因而缺少價值60,000元之商品），卻自行將銷售貨物所
    得之現金60 ,000 元侵占入己，未交付惠康服飾店；(四)被告
    於94年11月11日，在上開專櫃出售貨品予顧客部容麗時，部
    容麗雖已付清貨款，惟仍以缺貨為由，未交付部容麗所購買
    之面膜二罐、橘皮霜一瓶，且未將此事告知告訴人詩芙儂公
    司，因而將銷貨所得侵占入己；(五)客戶丙○○前曾向被告簽
    帳消費80,000元，但於94年12月10日將其所購買之商品退回
    時，被告竟將該批退回之貨物侵占入己，未列為上開專櫃存
    貨，亦未回告訴人報詩芙儂公司；(六)被告於94年10月間起至
    95年1 月止，在上開專櫃出售商品予顧客己○○、庚○○、
    賴來月時，己○○等人雖均已付清貨款，惟仍以缺貨為由，
    未交付庚○○所購買之珍珠霜6 瓶、面膜3 罐、精華日霜4
    罐濃縮液、精華液各1 罐，己○○所購買之頂級面霜1 瓶、
    面霜特價組2 組、沐浴乳25瓶、眼霜5 瓶、珍珠霜5 瓶、口
    紅1 條、潔顏乳1 瓶、護唇膏1 條，亦未將此告知告訴人詩
    芙儂公司，因而將銷貨所得侵占入己；(七)被告於94年10 月
    間，在上開專櫃出售商品予顧客丙○○時，雖收取全部之貨
    款，惟仍以無現貨為由，未將除皺液5 瓶、去角質霜、微量
    元素面膜、日霜、完美面膜各1 瓶交付丙○○，且未將此事
    告知告訴人詩芙儂公司，而將銷貨款項侵占入己；因認被告
    就此等部分涉有刑法第336 條第2 項之業務侵占罪嫌云云。
    經查：(一)被告於94年7 月25日，在上開專櫃出售貨物予顧客
    乙○○，收取全部之貨款現金後，以無現貨為由，而尚未將
    價值34,800元之商品交付乙○○等節，固據證人乙○○於偵
    查中及本院審理時證述無訛，並有估價單影本2 紙附卷可稽
    ，惟被告於案發期間所製作之日報表、庫存表等文件，均已
    逾保期限而無留存，目前已無從認定究係何日之日報表、庫
    存表或其上之何項記載內容有登載不實之情事，均已如上述
    ，是被告究係侵吞該等商品或該筆銷售款項，抑或斯時確有
    據實將該等已收款項而尚未交付商品之事項登載於日報表等
    文件內並郵寄予告訴人詩芙儂公司陳報，均無從憑證人乙○○之證詞認定，亦無從依告訴代理人戊○○之指（證）述內
    容認定此部分情節，其間顯有合理懷疑存在之餘地，本院自
    難遽認被告成立此部分業務侵占罪責；(二)被告於94年8 、9
    月間，在上開專櫃出售商品予顧客張碧芬、林杏苑時，雖收
    取全部之貨款，但以無現貨為由，未將價值分別為9, 000元
    、11,300元之商品交付予張碧芬、林杏苑，且未將此一事項
    告知告訴人詩芙儂公司等節，固有告訴人詩芙儂公司提出之
    估價單影本2 紙（分別為林杏苑及張碧芬所提供者）在卷可
    憑，惟被告於案發期間所製作之日報表、庫存表等文件，均
    已逾保期限而無留存，目前已無從認定究係何日之日報表、
    庫存表或其上之何項記載內容有登載不實之情事，均已如上
    述，是被告究係侵吞該等商品或該等銷售款項，抑或斯時確
    有據實將該等已收款項而尚未交付商品之事項登載於日報表
    等文件內並郵寄予告訴人詩芙儂公司，均無從憑上開估價單
    認定，亦無從依告訴代理人戊○○之指（證）述內容認定此
    部分情節，其間顯有合理懷疑存在之餘地，本院自難遽認被
    告成立此部分業務侵占罪責；(三)告訴人詩芙儂公司於94年10
    月19日，發現被告在日報表上記載客戶以刷卡方式購買6 萬
    元商品，但並無客戶刷卡購物之事實，而係短少價值6 萬元
    之商品等節，固據告訴人詩芙儂公司代表人丁○○具狀陳明
    在卷（公訴意旨就此部分係認被告於94年10月18日自行將銷
    售貨物所得之現金60,000元侵占入己云云），惟被告於案發
    期間所製作之日報表、庫存表等文件，均已逾保期限而無留
    存，目前已無從認定究係何日之日報表、庫存表或其上之何
    項記載內容有登載不實之情事，已如上述，是被告究竟是否
    有此部分侵吞商品或銷售款項之情事，尚無從憑告訴人公司
    代表人丁○○之指訴認定，亦無從依告訴代理人戊○○之指
    （證）述內容認定此部分情節，其間顯有合理懷疑存在之餘
    地，本院自難遽認被告成立此部分業務侵占罪責；(四)被告於
    94年11月11日，在上開專櫃出售貨品予顧客部容麗時，部容
    麗雖已付清貨款，惟仍以缺貨為由，未交付部容麗所購買之
    面膜二罐、橘皮霜一瓶等節，固據證人部容麗於偵查中及本
    院審理時證述綦詳，並有立貼紙影本1 紙附卷可稽，惟斯時
    部容麗係以刷卡方式支付款項，業據其陳明在卷，且被告於
    顧客以刷卡方式購物之情況下，並不經手銷售款項，復據證
    人即惠康服飾店負責人是辛○○於本院審理時到庭證述無訛
    ，則被告是否確有侵占此部分商品銷售款項，顯非無疑，況
    被告於案發期間所製作之日報表、庫存表等文件，均已逾保
    期限而無留存，目前已無從認定究係何日之日報表、庫存表
    或其上之何項記載內容有登載不實之情事，已如上述，則被
    告究係侵吞該等商品，抑或斯時確有據實將該等已刷卡而尚
    未交付商品之事項登載於日報表等文件內並郵寄予告訴人詩
    芙儂公司，均無從憑證人部容麗之證詞認定，亦無從依告訴
    代理人戊○○之指（證）述內容認定此部分情節，其間顯有
    合理懷疑存在之餘地，本院自難遽認被告成立此部分業務侵
    占罪責；(五)被告於94年12月10日之前，為因應週年慶衝業績
    ，借用顧客丙○○信用卡刷卡80,000元，嗣因無法支付丙○○該筆刷卡款項，乃於94年12月10日之前辦理丙○○之刷卡
    退款手續等節，固據證人丙○○於本院審理時證述綦詳，惟
    被告於案發期間所製作之日報表、庫存表等文件，均已逾保
    期限而無留存，目前已無從認定究係何日之日報表、庫存表
    或其上之何項記載內容有登載不實之情事，已如上述，是被
    告究竟有無銷售該等商品，抑或斯時確有據實將該等已刷卡
    退款之事項登載於日報表等文件內並郵寄予告訴人詩芙儂公
    司陳報，均無從憑證人丙○○之證詞認定，亦無從依告訴代
    理人戊○○之指（證）述內容認定此部分情節，其間顯有合
    理懷疑存在之餘地，本院自難遽認被告成立此部分業務侵占
    罪責；(六)被告於94年10月間起至95年1 月止，在上開專櫃出
    售商品予顧客己○○、庚○○、賴來月時，己○○等人雖均
    以刷卡方式付清貨款，惟仍以缺貨為由，未交付庚○○所購
    買之珍珠霜6 瓶、面膜3 罐、精華日霜4 罐濃縮液、精華液
    各1 罐，己○○所購買之頂級面霜1 瓶、面霜特價組2 組、
    沐浴乳25瓶、眼霜5 瓶、珍珠霜5 瓶、口紅1 條、潔顏乳1
    瓶、護唇膏1 條等節，固據證人己○○、庚○○、賴來月分
    別於偵查中及本院審理時證述無訛，並有估價單影本3 紙附
    卷可稽，惟斯時己○○等人係以刷卡方式支付款項，業據證
    人己○○於本院審理時陳明在卷，且被告於顧客以刷卡方式
    購物之情況下，並不經手銷售款項，復據證人辛○○於本院
    審理時到庭證述無訛，則被告是否確有侵占此部分商品銷售
    款項，顯非無疑，況被告於案發期間所製作之日報表、庫存
    表等文件，均已逾保期限而無留存，目前已無從認定究係何
    日之日報表、庫存表或其上之何項記載內容有登載不實之情
    事，亦已如上述，則被告究係侵吞該等商品，抑或斯時確有
    據實將該等已刷卡而尚未交付商品之事項登載於日報表等文
    件內並郵寄予告訴人詩芙儂公司，均無從憑證人己○○等人
    之證詞認定，亦無從依告訴代理人戊○○之指（證）述內容
    認定此部分情節，其間顯有合理懷疑存在之餘地，本院自難
    遽認被告成立此部分業務侵占罪責；(七)被告於94年10月間，
    在上開專櫃出售商品予顧客丙○○時，雖丙○○以刷卡方式
    付清商品價款，惟仍以無現貨為由，未將除皺液5 瓶、去角
    質霜、微量元素面膜、日霜、完美面膜各1 瓶交付丙○○等
    節，固據證人丙○○於偵查中及本院審理時證述綦詳，惟斯
    時丙○○係以刷卡方式支付款項，業據證人丙○○陳明在卷
    ，且被告於顧客以刷卡方式購物之情況下，並不經手銷售款
    項，復據證人辛○○於本院審理時到庭證述無訛，則被告是
    否確有侵占此部分商品銷售款項，顯非無疑，況被告於案發
    期間所製作之日報表、庫存表等文件，均已逾保期限而無留
    存，目前已無從認定究係何日之日報表、庫存表或其上之何
    項記載內容有登載不實之情事，亦已如上述，則被告究係侵
    吞該等商品，抑或斯時確有據實將該等已刷卡而尚未交付商
    品之事項登載於日報表等文件內並郵寄予告訴人詩芙儂公司
    ，均無從憑證人丙○○之證詞認定，亦無從依告訴代理人戊○○之指（證）述內容認定此部分情節，其間顯有合理懷疑
    存在之餘地，本院自難遽認被告成立此部分業務侵占罪責；
    (八)本院復查亦無其他積極事證足資證明被告就上開7 部分確
    涉有業務侵占犯行，原應為無罪之諭知，惟公訴意旨既認此
    等部分與上揭原起訴論罪之部分，具有修正前刑法第56條之
    連續犯裁判上一罪關係，本院爰不另為無罪之諭知。
據上論斷，應依刑事訴訟法第299 條第1 項前段，刑法第2 條第
1 項前段、（修正前）第56條、第336 條第2 項，罰金罰鍰提高
標準條例第1 條前段，中華民國96年罪犯減刑條例第2 條第1項
第3 款、第7 條，判決如主文。
本案經檢察官顏世翠到庭執行職務。
中　　華　　民　　國　　96　　年　　11　　月　　14  　日
              刑事第三庭  審判長法  官  王屏夏
                                法  官  彭全曄
                                法  官  王偉光
上列正本證明與原本無異。
如不服本判決，應於判決送達後10日內敘明上訴理由，向本院提
出上訴狀（應附繕本），上訴於臺灣高等法院。
                                書記官  陳金鳳
中　　華　　民　　國　　96　　年　　11　　月　　15  　日
附錄本案論罪科刑法條全文：
中華民國刑法第336條
（公務公益侵占罪、業務侵占罪）
對於公務上或因公益所持有之物，犯前條第 1 項之罪者，處 1
年以上 7 年以下有期徒刑，得併科 5 千元以下罰金。
對於業務上所持有之物，犯前條第 1 項之罪者，處 6 月以上
5 年以下有期徒刑，得併科 3 千元以下罰金。
前二項之未遂犯罰之。
